---
title: "Análisis de datos ómicos - Segunda prueba de evaluación continua"
author: "Aràntzazu Alonso Carrasco"
date: "`r Sys.Date()`"
output: 
  pdf_document:
    toc: true
lang: es
---

```{r setup, include=FALSE}
knitr::opts_chunk$set(echo = TRUE)
```

# Introducción y objetivos

Para este informe,  analizaremos el conjunto de datos `GDS2107` con la serie `GSE3311`, titulado *Long-term ethanol consumption effect on pancreas*. Este estudio se llevó a cabo utilizando muestras de rata común (*Rattus norvegicus*). El conjunto de datos proporciona información detallada sobre los perfiles de expresión génica en el páncreas de ratas sometidas a consumo prolongado de etanol. A través de este análisis, se busca comprender los cambios moleculares y los procesos biológicos involucrados en la respuesta del páncreas al consumo crónico de etanol.

Con todo, el objetivo de este estudio fue investigar los efectos del consumo crónico de etanol en el tejido pancreático. 

# Métodos



# Resultado

# Discusión

# Referencias

# Apéndice

```{r}
#-------------------------------------------------------
# INSTALLATION OF PACKAGES NEEDED
#--------------------------------------------------------

if (!require("GEOquery")) 
  BiocManager::install("GEOquery")

# fileList <- dir()
# datDirs <- grep("dataset", fileList)
# dataDirs <- fileList[datDirs]

# load library
require(GEOquery)

rawData <- getGEO("GSE3311")
class(rawData[[1]])
eset <-rawData[[1]]
#TARGETS
targets <-pData(eset)[,c("title","geo_accession","characteristics_ch1")]

# Expression Matrix
expresMat <- exprs(eset)
colnames(expresMat) <- targets$title

# Save data
dirName <- paste0("dataset", "GSE3311")
dir2Save <- ifelse(!dir.exists(dirName),
                   dir.create(dirName), FALSE) 
write.csv(targets,file=paste(dir2Save, "txt", sep=".") )
save(eset, expresMat, targets, file=paste(dir2Save, "Rda", sep="."))
```

